臺灣桃園地方法院民事判決　　　　　　　 99年度訴字第713號
原　　　告　黃章達
訴訟代理人　李國煒律師
複　代理人　鍾詠聿律師
　　　　　　涂軼
被　　　告　黃金燕
　　　　　　黃益瓊
　　　　　　黃敏村
　　　　　　黃金賢
　　　　　　黃振堂
　　　　　　黃振睦
　　　　　　黃振和
　　　　　　黃綱全
　　　　　　黃綱輝
　　　　　　黃綱賢
　　　　　　黃日祥
　　　　　　黃日全
　　　　　　黃日林
兼上十三人
訴訟代理人　黃國棟
被　　　告　黃森永
　　　　　　黃金章
　　　　　　江瑞雲
上列當事人間請求分割共有物事件，於民國100 年8 月2 日辯論
終結，本院判決如下：
    主    文
兩造共有坐落桃園縣龍潭鄉○○○段四方林小段七三二地號，面
積為一千九百七十一平方公尺之土地，准予原物分割。分割方法
為：如附圖所示編號Ｃ，面積為八百七十六平方公尺之土地，分
歸原告取得；如附圖編號Ｅ部分，面積為一一０平方公尺之土地
，分歸被告江瑞雲取得；如附圖所示編號Ｄ，面積為九百八十五
平方公尺之土地，分歸被告黃金燕以次十六人取得，並按如附表
一所示比例保持共有。
訴訟費用由兩造依附表二所示應有部分比例負擔。
    事實及理由
壹、程序部分：
一、按訴狀送達後，原告不得將原訴變更或追加他訴，但有被告
    同意或請求之基礎事實同一之情形者，不在此限；被告於訴
    之變更或追加無異議，而為本案之言詞辯論者，視為同意變
    更或追加，民事訴訟法第255 條第1 項但書第1 、2 款、同
    條第2 項分別定有明文。又所謂請求之基礎事實同一，係指
    變更或追加之訴與原訴之主要爭點有其共同性，各請求利益
    之主張在社會生活上可認為同一或相關，而就原請求之訴訟
    及證據資料，於審理繼續進行在相當程度範圍內具有同一性
    或一體性，得期待於後請求之審理予以利用，俾先後兩請求
    在同一程序得加以解決，避免重複審理，進而為統一解決紛
    爭者，即屬之，最高法院95年度臺上字第1573號判決意旨可
    資參照。查原告歷次聲明變更如下：
  (一)原告起訴時聲明原為：兩造共有坐落桃園縣龍潭鄉○○○段
    四方林小段732 地號（下稱系爭土地）面積1971平方公尺土
    地准予分割，其分割方法如起訴狀附圖1 所示A 部分面積約
    876 平方公尺土地歸原告所有，其餘部分土地則依被告各自
    持分比例仍維持共有；被告等17人應協同原告就前項分割結
    果辦理分割登記（見本院卷第4 頁）。
  (二)嗣原告於民國99年6 月28日本院準備程序期日撤回上開聲明
    第2 項，並於99年10月13日以民事陳報狀2 變更上開聲明第
    1 項為：兩造共有系爭土地准予分割，其分割方法如99年7
    月5 日（093 ）溪測法土字第027300號複丈成果圖原告方案
    一所示A 部分面積876 平方公尺土地歸原告所有，其餘部分
    則依被告各自持分比例仍維持共有（見本院卷第144 頁）。
  (三)嗣原告於99年11月29日以民事陳報狀3 變更上開聲明第一項
    為：兩造共有系爭土地准予分割，其分割方法如99年7 月5
    日（093 ）溪測法土字第027300號複丈成果圖原告方案二所
    示C 部分面積876 平方公尺土地歸原告所有，其餘部分則依
    被告各自持分比例仍維持共有（見本院卷第192 頁）。
  (四)嗣原告於100 年8 月2 日本院言詞辯論期日以言詞表示請求
    依100 年5 月13日（093 ）溪測法字第024800號複丈成果圖
    （下稱附圖）分割取得所示C 部分面積876 平方公尺土地。
    核原告上開聲明之變更，其基礎事實仍為系爭土地之分割，
    所使用之訴訟資料具共同性，堪認請求之基礎事實同一，且
    被告無異議而為本案言詞辯論，視為同意變更。揆諸上開法
    律及說明，原告所為變更，於法並無不合，應予准許。
二、次按訴訟繫屬中為訴訟標的之法律關係，雖移轉於第三人，
    於訴訟無影響。但第三人如經兩造同意，得聲請代當事人承
    當訴訟，民事訴訟法第254 條第1 項定有明文。所謂於訴訟
    無影響，係指原告或被告不因為訴訟標的之法律關係移轉於
    第三人，而影響關於為訴訟標的之法律關係之要件而言（最
    高法院44年台上字第1039號判例參照）。經查，被告江瑞雲
    於本件訴訟繫屬後之99年7 月1 日將其所有坐落系爭土地所
    有權應有部分54分之3 土地，以買賣為原因移轉登記予訴外
    人陳麗香、陳麗文，有土地登記第2 類謄本在卷可稽（見本
    院卷第265、266頁），然依前述說明，於訴訟並無影響，當
    事人即被告江瑞雲並不因而喪失訴訟之權能，而陳麗香、陳
    麗文經本院於100 年4 月15日以桃院永民周99年度訴字第71
    3 號函文通知得以書面聲請代被告江瑞雲承擔訴訟，且均於
    於100 年4 月20日收受上開函文後（見本院卷第271至273頁
    ），既未依民事訴訟法第254 條第1 項規定承當訴訟，本院
    自不得逕以陳麗香、陳麗文取代被告江瑞雲之地位而為當事
    人。
三、被告江瑞雲經合法通知，均未於言詞辯論期日到場，核無民
    事訴訟法第386 條各款所列情形，爰依原告聲請，由其一造
    辯論而為判決。
貳、實體部分：
一、原告起訴主張：系爭土地係由兩造所共有，面積1971平方公
    尺，地目為原，使用分區為一般農業區，使用地類別為農牧
    用地，而原告應有部分範圍為18分之8 ，其餘被告則總計為
    18分之10，又兩造經協議由原告分割得附圖所示C 部分面積
    876 平方公尺土地，有協議書在卷可參，其餘部分則由被告
    依各自持分比例維持共有。聲明：兩造共有系爭土地准予分
    割，其分割方法如圖所示C 部分面積876 平方公尺土地歸原
    告所有，其餘部分則依被告各自持分比例仍維持共有。
二、被告方面：
  (一)被告黃金燕、黃森永、黃金章、黃益瓊、黃敏村、黃金賢、
    黃振堂、黃振睦、黃振和、黃綱全、黃綱輝、黃綱賢、黃日
    祥、黃日全、黃日林、黃國棟（下稱被告黃金燕等16人）則
    以：同意原告之分割方案；希望將附圖所示E 部分土地分割
    予被告江瑞雲，且被告黃金燕等16人就所分得如附圖所示D
    部分土地保持共有。
  (二)被告江瑞雲未於言詞辯論期日到場，亦未提出準備書狀作何
    聲明或陳述。
三、本院之判斷：
  (一)按各共有人，除法令另有規定外，得隨時請求分割共有物。
    但因物之使用目的不能分割或契約訂有不分割之期限者，不
    在此限。又共有物之分割，依共有人協議之方法行之。分割
    之方法不能協議決定，或於協議決定後因消滅時效完成經共
    有人拒絕履行者，法院得因任何共有人之聲請，命為下列之
    分配，一、以原物分配於各共有人。民法第823 條第1 項及
    第824 條第1 、2 項分別定有明文。次按分割共有物，以消
    滅共有關係為目的。法院裁判分割共有土地時，除因該土地
    內部分土地之使用目的不能分割（如為道路）或部分共有人
    仍願維持其共有關係，應就該部分土地不予分割或准該部分
    共有人成立新共有關係外，應將土地分配於各共有人單獨所
    有（最高法院69年台上字第1831號判例參照）。又耕地分割
    執行要點第11點規定：依農業發展條例第16條第1 項第3款
    、第4 款規定申請分割之耕地，應分割為單獨所有，但耕地
    之部分共有人協議就其應有部分，仍維持共有者，不在此限
    。
  (二)本件原告主張系爭土地為兩造所共有，原告之應有部分比例
    為8/18，且兩造就系爭土地未訂立不分割之協議，又無法協
    議分割，爰依法請求判決分割，並以原物分配予兩造等情，
    業據其提出系爭土地之土地登記第2 類謄本、地籍圖謄本，
    被告黃金燕等16人對此並不爭執。次就系爭土地之分割方法
    ，原告與被告黃金燕等16人均同意：就如附圖所示C 部分，
    分歸原告取得，就如附圖所示D 部分，分歸被告黃金燕等16
    人依原應有部分比例維持共有，就如附圖所示E 部分，分歸
    被告江瑞雲取得（見本院卷第240 頁）。查系爭土地為一狹
    長型農地，現皆為樹木，雜草叢生，系爭土地與同地段734
    地號鄰接部分沿線為既成道路等情，經本院履勘現場無誤，
    有勘驗筆錄在卷可憑（見本院卷第138 頁），並由本院囑託
    桃園縣大溪地政事務所製有複丈成果圖附卷可查（見本院卷
    第279 頁），原告及被告黃金燕等16人所提分割方案使其等
    及被告江瑞雲所分得土地均臨接道路，便於利用，堪認公平
    ；又系爭土地之使用分區為一般農業區，使用地類別為農牧
    用地，有上開土地登記謄本可稽，其性質屬於農業發展條例
    第3 條第11款規定之「耕地」，且系爭土地為89年1 月4 日
    該條例修正施行前之共有耕地，是本件土地分割應屬依該條
    例第16條第1 項第4 款申請分割之耕地，依上開耕地分割執
    行要點第11點之規定，原則應分割為單獨所有，而被告江瑞
    雲雖經本院合法通知，無正當理由不到庭，仍因其並未明確
    表示同意與被告黃金燕等16人維持共有，依上開耕地分割執
    行要點之規定，自應將其應有部分分割為單獨所有，始屬合
    法。是經本院斟酌上開各共有人即兩造之利害關係、使用情
    形、共有物之性質及價值、經濟效用、公平經濟原則等情事
    ，認依兩造主張之上開分割方案為適當可採。從而，原告訴
    請判決系爭土地以如其主張之分割方法為分割，為有理由，
    應予准許，被告黃金燕等16人就分得土地之共有比例，並經
    本院計算如附表一所示。
四、末按，分割共有物具有非訟事件性質，兩造就共有物分割方
    法不能達成協議時，固得起訴請求裁判分割，然兩造各自主
    張之分割方法，僅供法院參考，法院依民法第824 條命為適
    當之分配，乃斟酌何種分割方法較能增進共有物之經濟效益
    ，並兼顧兩造利益以為決定，不受任何共有人主張之拘束，
    亦不因何造起訴而有不同，縱法院認原告請求分割共有物為
    有理由，依法決定方法分割，被告應訴並提出不同主張，促
    使法院就如何為適法分割形成積極心證，均為當事人按當時
    之訴訟程度為伸張或防衛權利所必要，如僅因法院准許原告
    分割共有物之請求或採納其分割方案，即命被告負擔全部訴
    訟費用，顯失公允；本院酌量兩造均可因本件分割共有物而
    獲得相同之利益，故以兩造原應有部分比例（如附表二所示
    ）負擔訴訟費用，不致失衡。
五、訴訟費用裁判之依據：民事訴訟法第78條、第80條之1。
中    華    民    國    100    年    8    月    12    日
                  民事第二庭   審判長法  官  劉克聖
                                     法  官  卓立婷
                                     法  官  袁雪華
正本係照原本作成。
如對本判決上訴，須於判決送達後 20 日內向本院提出上訴狀。
如委任律師提起上訴者，應一併繳納上訴審裁判費。
中    華    民    國    100    年    8    月    12    日
                                     書記官  劉霜潔
附表一（被告黃金燕等16人就本件分得土地之共有比例）：
被告黃金燕9分之1
被告黃森永3分之1
被告黃金章、黃益瓊、黃敏村、黃金賢、黃振堂、黃振睦、黃振
和各為36分之1
被告黃綱全、黃綱輝、黃綱賢各為108分之1
被告黃日祥、黃日全、黃日林各為27分之1
被告黃國棟9分之2
附表二（兩造原應有部分比例）：
原告黃章達18分之8
被告黃金燕18分之1
被告黃森永18分之3
被告黃金章、黃益瓊、黃敏村、黃金賢、黃振堂、黃振睦、黃振
和各為72分之1
被告黃綱全、黃綱輝、黃綱賢各為216分之1
被告黃日祥、黃日全、黃日林各為54分之1
被告黃國棟18分之2
被告江瑞雲18分之1